ACORDAO-COMPLETO-2565320

ACÓRDÃO 2646/2022 ATA 45/2022 - PLENÁRIO

VISTOS, relatados e discutidos estes autos de denúncia, com pedido de cautelar, noticiando irregularidade ocorrida no âmbito de pregão eletrônico 62/2022, conduzido pela Diretoria de Abastecimento da Marinha, cujo objeto é a contratação de serviços de desenvolvimento de solução integrada para a gestão informatizada de documentos da Marinha do Brasil (MB) composta por suítes de Enterprise Content Management (ECM) , Business Process Management System (BPMS) , banco de dados, ElasticSearch e sistema de mensageria.
ACORDAM os ministros do Tribunal de Contas da União, reunidos em sessão do Plenário, ante as razões expostas pelo relator, em:
9.1. com fulcro no art. 276, caput e § 1º, do RI/TCU, referendar, até o pronunciamento deste Tribunal a respeito do mérito da representação, a medida cautelar adotada pelo relator por meio do despacho contido na peça 31 destes autos, parcialmente transcrito no relatório que precede este acórdão, bem como as medidas acessórias constantes no mencionado despacho;
9.2. encaminhar cópia desta deliberação aos interessados, responsáveis e denunciante.

Denúncia sobre possíveis irregularidades em pregão eletrônico para contratação de serviços de desenvolvimento de solução integrada para a gestão informatizada de documentos arquivísticos da Marinha do Brasil.

Diretoria de Abastecimento da Marinha.

3. Interessados/Responsáveis:
3.1. Interessado: Identidade preservada (art. 55, caput, da Lei 8.443/1992).
3.2. Responsável: Identidade preservada (art. 55, caput, da Lei 8.443/1992).

13.1. Ministros presentes: Bruno Dantas (na Presidência), Walton Alencar Rodrigues, Benjamin Zymler, Jorge Oliveira e Antonio Anastasia.
13.2. Ministros-Substitutos convocados: Augusto Sherman Cavalcanti e Marcos Bemquerer Costa.
13.3. Ministro-Substituto presente: Weder de Oliveira (Relator).

WEDER DE OLIVEIRA

Trata-se de denúncia, com pedido de cautelar, contra irregularidades na condução do pregão eletrônico 62/2022, cujo objeto é a contratação de serviços de desenvolvimento de solução integrada para a gestão informatizada de documentos da Marinha do Brasil (MB) composta por suítes de Enterprise Content Management (ECM) , Business Process Management System (BPMS) , banco de dados, ElasticSearch e sistema de mensageria.
O pregão eletrônico 62/2022 teve abertura em 14/9/2022[footnoteRef:2], com a participação das empresas Osas Tecnologia da Informação S.A., Konsultex Informática Limitada, Geti Comércio e Serviços de Informática Ltda., Magna Sistemas Consultoria S.A., Markway Business e Informática Ltda., SOS Tecnologia e Gestão da Informação Ltda., Websis Tecnologia e Sistemas Ltda., THS Tecnologia Informação e Comunicação Ltda., World Partners Soluções em Informática Ltda., Prado Chaves Arquivos e Sistemas Ltda. e GP Emissão Instantânea e Gestão de Documentos Ltda. [2:  Peça 2, p. 2-3.] 
Transcrevo trechos da instrução da Secretaria de Controle Externo de Aquisições Logísticas (Selog) [footnoteRef:3]: [3:  Peça 27. ] 
"As onze empresas citadas disputaram por lances (peça 2, p. 3-7) , sendo que houve a recusa da proposta da empresa Geti Comércio e Serviços de Informática Ltda., pelo melhor lance de R$ 9.050.000,00, uma vez que "O licitante deixou de apresentar a proposta assinada ajustada ao melhor lance ofertado, conforme o disposto no item 10.1 do Edital" (peça 2, p. 7) .
Consta, ainda, a inabilitação das propostas das empresas: a) Websis Tecnologia e Sistemas Ltda., melhor lance de R$ 9.000.000,00, devido ao não atendimento às exigências previstas no item 4.16.1 do Termo de Referência: 'Após analisados dos atestados apresentados, foi verificado que referem-se a serviços de desenvolvimento, evolução, sustentação e manutenção de sistemas, sítios e portais' (peça 2, p. 7) ; b) Osas Tecnologia da Informação S.A., melhor lance de R$ 9.510.000,00, pelo motivo de que 'Conforme descrito no item 4.16.1.1.1 do Termo de Referência, não será considerado o fornecimento de licença de soluções de GED e/ou SIGAD como forma de comprovação. Portanto, os atestados apresentados não comprovam as exigências descritas no Termo de Referência do respectivo processo.' (peça 2, p. 7) .
Após a recusa da proposta da empresa Geti Comércio e Serviços de Informática Ltda. e da inabilitação das propostas das empresas Websis Tecnologia e Sistemas Ltda. e Osas Tecnologia da Informação S.A., houve a habilitação da proposta da empresa Markway Business e Informática Ltda., sob o argumento de que (peça 2, p. 7) :
Foi verificado que a empresa Markway Business & Informática LTDA atendeu em sua completude ao item 4.16.1.2 do Termo de Referência, por meio dos atestados da Fundação Universitária José Bonifácio (comprovação de volumes) , do PRODERJ (qtde de horas) e da Sociedade de Ensino Superior Estácio de Sá. 
As empresas Websis Tecnologia e Sistemas Ltda.; Konsultex Informática Limitada; Osas Tecnologia da Informação S.A.; Geti Comércio e Serviços de Informática Ltda.; e SOS Tecnologia e Gestão da Informação Ltda. apresentaram intenções de recurso que foram aceitas, julgadas improcedentes pelo Pregoeiro, sendo repassadas para decisão da Autoridade Competente, sem resposta publicada até este momento (peça 2, p. 16 e peça 26) .
Segundo consta do Relatório de Resultado por Fornecedor do Comprasnet, o objeto do PE 62/2022 teve como melhor oferta o lance da empresa Markway Business e Informática Ltda., pelo valor de R$ 13.369.000,00 e está com estado de 'Realizar adjudicação' (consulta em 15/11/2022, às 17:20 - peças 16 e 22) .
 (...) 
1.	O denunciante alega, em suma, que (peça 10) : 
a)	não há decisão judicial deferida ou decisão administrativa sem especificação de prazo para suspender a contratação em tela (p. 2) ; 
b)	o certame já tem empresa vencedora definida e está em fase de adjudicação e homologação (p. 2) ;
c)	em 26 de outubro houve o julgamento dos recursos administrativos que negou seguimento e manteve a decisão de classificação da empresa vencedora, Markway Business & Informática Ltda. (p. 2) ; 
d)	a Diretoria de Abastecimento da Marinha do Brasil dispensou tratamento desigual à empresa vencedora em relação às demais empresas participantes do certame, comprometendo a isonomia de todo processo licitatório (p. 2) ; 
e)	foi ignorado o disposto no item 9.3 do edital, ao não promover as diligências necessárias para a comprovação da capacidade técnica das empresas inabilitadas (p. 2) ;
f)	a empresa Websis apresentou dezessete atestados de capacidade técnica, abrangendo diversos contratos de desenvolvimento de sistemas, em um intervalo de mais de dez anos de atuação, incluindo atestados emitidos pelos órgãos ANTT, Detran-DF, Enap, MRE e AGRU, que demonstrariam a experiência da empresa com serviços de desenvolvimento, manutenção e serviço de suporte de gestão eletrônica de documentos para diferentes plataformas (p. 2) ;
g)	houve excesso de formalismo ao entender que os atestados de capacidade técnica inicialmente apresentados não cumpriram as exigências do edital, gerando prejuízo de R$ 2.637.000,00 para a Administração Pública, pervertendo o próprio objetivo do pregão eletrônico, que é obter o menor preço (p. 2-3) ;
h)	requer a concessão de medida cautelar para suspensão do processo licitatório até o julgamento no Tribunal de Contas da União (p. 28) ."
A Selog considerou que a denúncia atendia aos requisitos de admissibilidade constantes dos arts. 235 e 237, VII e parágrafo único, do RI/TCU e que os argumentos do autor indicavam a possibilidade de existência de interesse público.
Perigo da demora
O perigo da demora ficou caracterizado em razão de o certame estar em fase de adjudicação e homologação e de não haver notícia da existência de eventual decisão administrativa ou judicial com o intuito de sua suspensão.
Perigo da demora reverso
O perigo na demora reverso, por sua vez, foi afastado, tendo em vista que o objeto do certame - serviços de desenvolvimento de solução integrada para a gestão informatizada de documentos arquivísticos - não é essencial ao funcionamento das atividades da unidade jurisdicionada.
Plausibilidade jurídica
A plausibilidade jurídica ficou configurada pelos indícios de que teria sido dispensado tratamento desigual à empresa vencedora (Markway Business e Informática Ltda.) relativamente às demais participantes do certame.
Especificamente, não teriam sido realizadas as diligências para comprovação do atendimento das exigências de habilitação técnica da empresa Websis Tecnologia e Sistemas Ltda., o que pode ocasionar prejuízo ao erário porque a diferença de preços entre as propostas é da ordem de R$ 3 milhões e é contrário ao entendimento expresso no voto condutor do Acórdão 1211/2021-TCU-Plenário, de relatoria do ministro Walton Alencar Rodrigues.
Ademais, o pregoeiro teria utilizado a faculdade da diligência para solicitar informações adicionais à empresa Markway Business e Informática Ltda. a fim de poder comprovar sua habilitação técnica, o que resultaria em tratamento não isonômico relativamente ao que foi dispensado à empresa Websis Tecnologia e Sistemas Ltda.
Assim, consideradas as presenças dos pressupostos de perigo da demora e de plausibilidade jurídica, a Selog elaborou a seguinte proposta de encaminhamento:
"23.1.	conhecer da denúncia, satisfeitos os requisitos de admissibilidade constantes nos arts. 234 e 235 do Regimento Interno deste Tribunal, e no art. 103, § 1º, da Resolução - TCU 259/2014;
23.2.	deferir o pedido de concessão de medida cautelar, sem oitiva prévia, com fulcro no art. 276 do Regimento Interno/TCU, tendo em vista a existência dos elementos necessários para sua adoção, a fim de que a  Diretoria de Abastecimento da Marinha do Brasil suspenda o andamento do Pregão Eletrônico 62/2022 até que o Tribunal delibere sobre o mérito da matéria ora em apreço e, caso algum contrato já tenha sido firmado, abstenha-se de praticar qualquer ato com vistas à sua execução até a deliberação definitiva desta Corte;
23.3.	realizar a oitiva dada Diretoria de Abastecimento da Marinha do Brasil, com amparo no art. 276, § 3º, c/c art. 250, V, todos do Regimento Interno/TCU, para que, no prazo de quinze dias, se pronuncie em relação aos pressupostos da cautelar deferida, e quanto aos seguintes pontos relativos ao Pregão Eletrônico 62/2022:
	a) inabilitação das empresas Osas Tecnologia da Informação S.A. e Websis Tecnologia e Sistemas Ltda., ante os atestados de capacidade técnica apresentados para comprovar atendimento às exigências de qualificação técnica exigidos no edital, sem a realização da diligência prevista no art. 43, § 3º da Lei 8666/1993, considerando ainda que, conforme Acórdão 1211/2021-TCU-Plenário, relatoria do Ministro Walton Alencar Rodrigues, é permitida a inclusão de documento novo destinado a atestar a condição de habilitação preexistente à abertura da sessão do certame;
	b) demais informações que julgar necessárias; e
	c) designação formal de interlocutor que conheça da matéria para dirimir eventuais dúvidas, informando nome, função/cargo, e-mail e telefone de contato.
23.4.	considerando a possibilidade de construção participativa das deliberações deste Tribunal, nos termos do art. 14 da Resolução-TCU 315/2020, bem como o previsto nas Normas de Auditoria (NAT) aprovadas pela Portaria-TCU 280/2010, referente aos comentários dos gestores (no que se aplica a representações e denúncias) :
	a) solicitar à Diretoria de Abastecimento da Marinha do Brasil, caso queira, no prazo de quinze dias:
	a.1) a apresentação de possíveis ações corretivas que poderão ser tomadas pela Diretoria de Abastecimento da Marinha do Brasil para prevenir ou corrigir os indícios de irregularidades detectados ou remover seus efeitos;
	a.2) na hipótese de serem consideradas insuficientes, pelo TCU, as alternativas apresentadas pela unidade jurisdicionada, a manifestação quanto aos possíveis impactos de: i) de retorno de fase do certame; e ii) da determinação do TCU para anulação do certame e atos dele decorrentes em função dos indícios de irregularidades verificados;
	b) alertar a Diretoria de Abastecimento da Marinha do Brasil, com relação à construção participativa de deliberações, de que:
b.1) a sua manifestação quanto às alternativas para corrigir os indícios de irregularidades verificados e quanto aos impactos das possíveis medidas a serem adotadas pelo TCU será avaliada na proposição de mérito, mas não vincula as decisões desta Corte de Contas, notadamente quando os riscos decorrentes de sua adoção e/ou da manutenção de situação irregular não se coadunarem com o interesse público que se pretende tutelar;
b.2) a ausência de manifestação no prazo estipulado não impedirá o andamento processual, podendo o TCU vir a prolatar decisão de mérito, caso haja elementos suficientes que caracterizem afronta às normas legais e/ou possibilidade de ocorrência de prejuízos à Administração; e
b.3) a ausência de manifestação não será considerada motivo de sanção.
23.5.	diligenciar a Diretoria de Abastecimento da Marinha do Brasil, com fundamento nos artigos 157 e 187 do Regimento Interno deste Tribunal, para que, no prazo de quinze dias, encaminhe cópia dos seguintes documentos e/ou esclarecimentos:
	a) cópia do parecer da comissão técnica que analisou a documentação de habilitação das empresas Osas Tecnologia da Informação S.A. e Websis Tecnologia e Sistemas Ltda.;
	b) demais informações que julgar necessárias; e
	c) designação formal de interlocutor que conheça da matéria para dirimir eventuais dúvidas, informando nome, função/cargo, e-mail e telefone de contato.
23.6.	encaminhar cópia da presente instrução à Diretoria de Abastecimento da Marinha do Brasil, de maneira a embasar as respostas à oitiva e diligência;
23.7.	comunicar ao denunciante a decisão que vier a ser prolatada."
II
Por meio de despacho[footnoteRef:4], conheci da denúncia por estarem satisfeitos os requisitos dos arts. 234 e 235, deferi o pedido de concessão de medida cautelar, sem prévia oitiva, com base no art. 276, e autorizei a realização da oitiva proposta, com base no art. 276, § 3º, c/c o art. 250, V, todos do RI/TCU, bem como da diligência formulada, nos exatos termos constantes dos itens 23.1 e 23.5 da proposta acima transcrita. [4:  Peça 31.] 
É o relatório.

Pietro Cardia Lorenzoni (OAB/RS 106.962), Alice Ravazzoli de Los Angeles (OAB/RS 124073) e outros, representando Identidade preservada (art. 55, caput, da Lei 8.443/1992).

Não atuou.

DENÚNCIA. DIRETORIA DE ABASTECIMENTO DA MARINHA. IRREGULARIDADES NO PREGÃO ELETRÔNICO 62/2022 PARA CONTRATAÇÃO DE SERVIÇOS DE DESENVOLVIMENTO DE SOLUÇÃO INTEGRADA PARA A GESTÃO INFORMATIZADA DE DOCUMENTOS ARQUIVÍSTICOS DA MARINHA DO BRASIL (MB), DENOMINADO SIGAD-MB, COMPOSTA POR SUÍTES DE ENTERPRISE CONTENT MANAGEMENT (ECM), BUSINESS PROCESS MANAGEMENT SYSTEM (BPMS), BANCO DE DADOS, ELASTICSEARCH E SISTEMA DE MENSAGERIA. OITIVAS. DILIGÊNCIA. APRECIAÇÃO PELO PLENÁRIO DA MEDIDA CAUTELAR. COMUNICAÇÕES.

DENÚNCIA (DEN)

Secretaria de Controle Externo de Aquisições Logísticas (Selog).

Trata-se de denúncia, com pedido de cautelar, contra supostas irregularidades na condução do pregão eletrônico 62/2022, cujo objeto é a contratação de serviços de desenvolvimento de solução integrada para a gestão informatizada de documentos da Marinha do Brasil (MB) composta por suítes de Enterprise Content Management (ECM) , Business Process Management System (BPMS) , banco de dados, ElasticSearch e sistema de mensageria.
Conforme visto na instrução da Selog, a controvérsia consiste no tratamento aparentemente desigual oferecido às empresas Osas Tecnologia da Informação S.A., Websis Tecnologia e Sistemas Ltda. e Markway Business e Informática Ltda.
Enquanto à última empresa teria sido oferecida a oportunidade de complementar a documentação inicialmente apresentada durante o certame, às demais não teria sido concedida a mesma faculdade, o que pode ter implicado a inobservância da intelecção do Acórdão 1211/2021-TCU-Plenário, de relatoria do ministro Walton Alencar Rodrigues.
Outrossim, a aparente incongruência pode representar desvantagem ao erário, na medida em que a diferença de valores entre a proposta vencedora - a da Markway Business e Informática Ltda. - e a da empresa Websys Tecnologia e Sistemas Ltda. é da ordem de R$ 3 milhões.
Constatei, no caso, a necessidade de adoção urgente de medida que impeça ação que dê causa a grave lesão ao erário, o que poderia tornar ineficaz a decisão de mérito. Desse modo, acolhi a proposta da Secretaria de Controle Externo de Aquisições Logísticas (Selog) , deferi o pedido de concessão de medida cautelar, sem prévia oitiva, e autorizei a realização de oitivas e de diligência.
Ante as razões de decidir apresentadas no relatório precedente e com fundamento no art. 276, § 1º, do RI/TCU, manifesto-me no sentido de que seja adotada a decisão que ora submeto à apreciação deste Colegiado, consoante sistemática adotada por meio da Comunicação da Presidência ao Plenário em 25/10/2017.
TCU, Sala das Sessões, em tagDataSessao.
WEDER DE OLIVEIRA 
Relator